臺灣士林地方法院民事判決　　　　　　 93年度重訴字第136號
原　　　告　台北縣政府
法定代理人　甲○○
訴訟代理人　沈志成律師
複　代理人　乙○○
被　　　告　財團法人台灣高爾夫俱樂部
法定代理人　丙○○
訴訟代理人　葉大殷律師
複　代理人　江如蓉律師
上列當事人間返還不當得利事件，本院於民國94年1 月5 日言詞
辯論終結，判決如下：
    主  文
被告應給付原告新台幣壹億零陸佰伍拾陸萬零伍佰捌拾肆元，及
自民國93年4 月6 日起至清償日止，按年息百分之五計算之利息
。
被告應給付原告新台幣陸萬仟壹佰柒拾壹元。
原告其餘之訴駁回。
訴訟費用由被告負擔百分之五十五，餘由原告負擔。
本判決原告勝訴部分，於原告以新台幣仟伍佰伍拾萬元為被告
供擔保後，得假執行；但被告如以新台幣壹億零陸佰陸拾貳萬
仟柒佰伍拾伍元為原告供擔保，或將上開金額提存後，得免為假
執行。
原告其餘假執行之聲請駁回。
    事實及理由
甲、程序方面：
一、本件原告聲請支付命令時原法定代理人為蘇貞昌，嗣經被告
    就支付命令異議視為起訴後，原告法定代理人於93年5 月20
    日變更為甲○○，並依法向本院為承受訴訟之聲明，此有卷
    附聲明承受訴訟狀、縣政府公函等件為證，核與民事訴訟法
    第175 條規定相符，應予准許。
二、本件原告原聲請支付命令請求被告應給付原告新台幣（下同
    ）20 206,220,544元及法定遲延利息，嗣經被告就支付命令
    聲明異議視為起訴後，於93年7 月14日減縮請求金額為
    196,972,366 元，嗣於93年8 月23日變更訴之聲明為：(一)先
    位聲請求被告：1.應給付原告196,972,366 元，及自支付命
    令送達翌日起至清償日止，按年息5%計算之利息。
    2.被告應給付原告63,171元。(二)備位聲明請求：1.被告應給
    付原告106,560,584 元，及自支付命令送達翌日起至清償日
    止，按年息百分之五計算之利息。(二)被告應給付原告63,171
    元，均屬減縮或擴張應受判決事項之聲明，依民事訴訟法第
    255 第1 項第3 規定，應予准許。
乙、實體方面：
一、原告起訴主張：被告前向原告承租坐落台北縣淡水鎮○○○
    段油車口小段34地號等共102 筆土地（因分割現已成為103
    筆土地）（以下簡稱：系爭土地），面積共465,191 平方公
    尺（現總使用面積為463,691 平方公尺），租賃期間自民國
    88年3 月19日起至91年3 月18日止。租期屆滿後被告未再與
    原告續定租約，亦不返還系爭土地予原告，自91年3 月19日
    起即無權占有原告所有系爭土地迄今，受有相當於租金之不
    當得利。以系爭土地公告地價年息5%計算被告自91年3 月19
    日起至92年12月31日止所受不當得利共計226,029,455 元，
    扣除被告已繳之土地使用補償金29,057,089元後，被告尚應
    返還196,972,366 元之相當於租金不當得利予原告，為此依
    不當得利法律關係，先位訴請被告如數給付上開不當得利損
    害金。又倘鈞院認兩造就系爭土地存有不定期之租賃關係，
    被告依法仍有給付租金予原告之義務，故原告自亦有權請求
    被告給付自91年3 月19日起至92 年12 月31日止所積欠租金
    共106,560,584 元，為此備位依兩造間不定期租賃關係訴請
    被告給付。另原告於93年3 月10日向鈞院聲請核發支付命令
    ，請求被告給付206,220,544 元後，被告始於93年5 月25日
    繳交9,248,178 元之使用補償金予原告，則原告自得請求被
    告自支付命令送達翌日即93年4 月6 日起至清償日即93年5
    月25日止，按年息5%計算共計63,171元之利息。並先位聲明
    請求：(一)被告應給付原告196,972,366 元，及自支付命令送
    達翌日起至清償日止，按年息5%計算之利息。
    (二)被告應給付原告63,171元。(三)願供擔保，請准宣告假執行
    。備位聲明請求：(一)被告應給付原告106,560,584 元，及自
    支付命令送達翌日起至清償日止，按年息百分之五計算之利
    息。。(二)被告應給付原告63,171 元 。(三)願供擔保，請准宣
    告假執行。
二、被告則以：兩造於88年訂立基地租賃契約（以下稱：系爭租
    賃契約），約定租賃期間自88年3 月19九日起至91年3 月18
    日止，應繳租金按當期申報地價總價年息3%計算分期繳納。
    租金於每年1 月、7 月分兩期繳納。被告早於91年1 月7 日
    租約屆滿前，即函請原告辦理續約，兩造雖迄未完成續約，
    然原告並未反對被告繼續就系爭土地使用收益，被告並依合
    理之地價計算，繳納至92年12月之租金，均經原告收受在案
    ，依法兩造實已成立不定期租賃契約關係。又兩造間就系爭
    土地應繳租金之計算方式，係取決於原告所定之公告地價高
    低，被告租用系爭土地做為球場使用，種植草皮、花樹等農
    耕行為，系爭土地地目亦編定為保護區、綠地，是被告承租
    土地之基準地價區段，應是毗鄰之農業區，而非住宅區。詎
    原告罔顧上開事實，自76年起即引用毗鄰4 個住宅區及保護
    區、農業區、保存區區地價，編定系爭土地區段地
    價，並逐年將公告地價由76年每平方公尺3,300 元，調高至
    91 年 每平方公尺為5,938 元。淡水都市計畫於民國57年始
    發布實施，都市計畫從擬定、發布實施均刻意忽略被告球場
    存在、使用現況之事實，將球場之用地劃為公園綠地、保護
    區等，造成土地使用分區與土地使用現狀不符之怪象，並經
    台北縣議會於第15屆第3 次定期大會通過決議要求原告將被
    告球場所使用之系爭土地變更為「高爾夫球場專用區」，以
    符合實際使用情形，然原告均置之不理。又按公有土地並無
    平均地權條例第10條規定之適用，是地價應比照毗鄰或該區
    鄰近相同地目之地價作為評定標準，始屬合理。系爭土地之
    地目為綠地，其公告地價之評定，即應以毗鄰或該區鄰近之
    綠地之地價作為評定地價之標準，依內政部發布的地價查估
    規定，系爭土地之區段地價應由每平方公尺5,938 元，更正
    為每平方公尺1,333 元。原告為求取高額租金，以不正當之
    方式使被告給付高額租金之條件成就，依民法第101 條之規
    定，其條件視為未成就，原告自不得請求超過每平方公尺
    1333元地價總價年息3%計算之租金等語資為抗辯。並聲明：
    (一)原告之訴及假執行聲請均駁回。(二)如受不利判決，被告願
    供擔保請准宣告免為假執行。
三、兩造不爭執之事實：
  (一)兩造於88年間訂立如被告所提被證一所示系爭租賃契約，承
    租如附表所示103 筆土地，約定租賃期間自88年3 月19日日
    起，至91年3 月18日止，約定租金按當期申報地價總價年息
    3%計算，租期業已屆至，兩造迄未完成續約。
  (二)被告於系爭租賃契約期滿後，仍繼續就系爭土地使用收益，
    並分別於92年5 月9 日、92年8 月1 日、93年5 月25日繳納
    10,560,733元、9,248,178 元、9,248,178 元予原告，並經
    原告收受在案。
四、按民法第451 條所定出租人於租期屆滿後須即表示反對之意
    思，始生阻止續租之效力。意在防止出租人於租期屆滿後，
    明知承租人就租賃物繼續使用收益而無反對之表示，過後忽
    又主張租賃關係消滅，使承租人陷於窘境而設，並非含有必
    須於租期屆滿時，始得表示反對之意義存在。故於訂約之際
    ，訂明期滿後絕不續租，或續租應另訂契約者，仍難謂不發
    生阻止續約之效力（最高法院55年台上字第276號判例）。
    又租賃契約以當事人就租賃物及租金互相同意時方為成立，
    承租人於租期屆滿後，雖仍為租賃物之使用收益，然既經出
    租人對租金表示爭執，並未協議一致，自與不即表示反對之
    意思者有別，不能適用民法第451 條規定，視為不定期限繼
    續契約（最高法院92年台上字第1755號判決意旨參照）。經
    查：
  (一)兩造間系爭租賃契約第14條約定：「本租賃契約租期屆滿時
    ，租賃關係即行終止，出租機關不另通知，承租人如有意繼
    續租用，應於租期屆滿前一個月，自動向出租機關申請換訂
    租約，否則出租機關視為無意續租。租期屆滿後，承租人未
    經辦理換約續租仍為使用者，應負損害賠償責任，按租金計
    算方式繳納使用補償金，並不得主張民法第451 條之適用及
    其他異議」等語，是兩造既已在系爭租賃契約言明期滿續約
    應另訂租約，並約明承租人繳納使用補償金時，不得主張民
    法第451 條不定期租賃關係之適用，依前揭判例意旨，自應
    認為已發生阻止續約之效力。
  (二)次查，被告係於租賃契約期滿前即致函原告，表明將來續約
    時希望以被告年營業總額1/3 支付租金（卷附被告91年1 月
    7 日台高董監字第1001號函），其後於91年4 月1 日繳交90
    年度租金時，表明希望原告考量先前之陳情給予善意回應（
    被告91年4 月1 日台高董監字第1012號函），原告復於91年
    4 月22日函覆無法同意被告所提以年營業額1/3 繳交租金之
    要約，並催促被告完成續約送件，否則視為不同意續租（原
    告91年4 月22日北府財產字第0910129763號函），被告再於
    91年4 月22日所提續約申請書將租金率載入「按當期公告地
    價及租金率（1%）計算，並提出特約事項增列方案（被告91
    年4 月22日台高董監字第1015號函），其後兩造復針對租金
    進行協商，並有多次文件往來，有原告所提相關書面附卷可
    稽，顯見原告對系爭租賃契約於91年3 月18日屆滿後被告主
    張之租金數額有所爭執，兩造並未協議一致，揆諸前揭說明
    ，亦難認原告於系爭租約屆滿後未為反對之表示。
  (三)綜上：被告主張兩造於系爭租賃契約91年3 月18日屆滿後，
    就系爭土地已另成立不定期租賃關係，尚無可採。
五、次按依不當得利之法則請求返還不當得利，以無法律上之原
    因而受利益，致他人受有損害為其要件，故其得請求返還之
    範圍，應以對方所受之利益為度，非以請求人所受損害若干
    為準，無權占有他人土地，可能獲得相當於租金之利益為社
    會通常之觀念，是被上訴人抗辯其占有系爭土地所得之利益
    ，僅相當於法定最高限額租金之數額，尚屬可採（最高法院
    61年台上字第1695號判例參照）。本件兩造間原訂系爭土地
    租賃契約已於91年3 月18日屆至，兩造間並未成立不定期租
    賃契約關係已如前述，是被告占用系爭土地已失其權源，自
    屬無權占有，受有使用、收益系爭土地之利益而無法律上之
    原因，原告訴請被告給付不當得利，自屬有據。本院斟酌：
  (一)系爭土地位於台北縣淡水鎮○○路，鄰接淡水鎮繁榮地區，
    附近有真理大學、淡江中學、淡水國中等學校，復有紅毛城
    、滬尾砲台、忠烈祠等觀光景分布其間，有兩造所提相關位
    置圖附卷可稽，應為具有相當經濟價值之土地。
  (二)系爭土地地目為「雜」，被告就系爭土地之利用情形為作為
    高爾夫球場使用，又被告性質上為非營利性質之財團法人，
    其經營收益情形，與一般純營利性質之商業行為應作不同考
    量。
  (三)兩造於租約屆滿前租金之約定為當期申報地價之百分之三，
    因系爭租約訂立於88年5 月24日，依原告所提系爭土地公告
    地價資料，88年以降系爭土地公告地價並無大幅變動，甚且
    部分土地地價不升反降，是兩造於訂約當時之租金係一明確
    可得計算之數額，且系爭租約訂立之基礎於締約後並無變動
    ，此一兩造合意之租金約定，應可認係合理之使用對價。另
    系爭租約第14條後段亦約定：「：：租期屆滿後，承租人未
    經辦理換約續租仍為使用者，應負損害賠償責任，按租金計
    算方式繳納使用補償金」等語，亦徵兩造亦認原租金約定應
    為合理之計算不當得利基準。
  (四)至原告所舉國有非公用不動產出租管理辦法等相關規定，乃
    屬機關內部對外請求主張之統一準據，固具內部羈束土地管
    理機關之效力，然租約及租約屆滿後權利之主張，均屬行政
    機關私法上行為及私法上權利之行使，租約屆滿後本於私法
    上之不當得利請求權所為主張，既係以相對人受利益情形為
    計算準據，本因受利益人就土地之利用情形不同而有個案差
    異，是本院所為不當得利數額之判斷，自不受原告所舉國有
    財產管理相關規定之拘束。
  (五)綜上各情，本院認原告不當得利數額之請求，仍以公告地價
    3% 計 算為適當。查系爭土地公告地價總價為2,526,822,
    388 元，原告訴請91年3 月19日至2 年12月31日止相當於租
    金之不當得利135,617,673 元（計算式：2,526, 8 22,388
    ×(1+288/365）×3%=135,617, 673 ，元以下四捨五入），
    扣除被告92年5 月9 日繳納之10,560,733元、92年8 月1 日
    繳納之9,248,178 元，及93年5 月25日繳納之9,248,178 元
    （此部分兩造合意抵充本金，見本院93年11月26日言詞辯論
    筆錄）後，所得請求之金額應為106,560,548 元。
六、另「按給付無確定期限者，債務人於債權人得請求給付時，
    經其催告而未為給付，自受催告時起，負遲延責任。其經債
    權人起訴而送達訴狀，或依督促程序送達支付命令，或為其
    他相類之行為者，與催告有同一之效力。」「遲延之債務，
    以支付金錢為標的者，債權人得請求依法定利率計算之遲延
    利息。但約定利率較高者，仍從其約定利率。」「應付利息
    之債務，其利率未經約定，亦無法律可據者，週年利率為百
    分之五。」民法第229 條第2 項、第233 條第1 項、第203
    條分別定有明文。查本件原告於93年3 月10日聲請本院對被
    告核發支付命令，聲請命被告應給付原告206,220,544 元，
    此一不當得利給付請求，係無確定期限之債，債權人即原告
    本得隨時為請求，因該支付命令於93年4 月5 日送達被告，
    依前揭法條規定，即與催告有同一效力，被告自受催告時起
    ，應負遲延責任，債權人得請求按年5%計算之利息。查被告
    於受領支付命令後之93年5 月25日繳納9,248,178 元，除抵
    充本金外，尚應給付93年4 月6 日至93年5 月25日止期間之
    利息63,344元（計算式：9,248,178 ×5%×50/365= 63
    ,344），原告僅訴請其中之63,171元，自應准許。另原告就
    上揭所得請求給付之餘額106,560,548 元，同時訴請給付自
    支付命令送達翌日即93年4 月6 日起，至清償日止，按法定
    利率年息5%計算之利息，亦同屬有據。
七、從而，原告起訴請求：(一)被告給付106,560,548 元，及自93
    年4 月6 日起至清償日止，按年息5%計算之利息。
    (二)被告應給付原告63,344元，為有理由，應予准許，逾此部
    之請求，則為無理由，應予駁回。
八、兩造陳明願供擔保，聲請宣告假執行或免為假執行，經核原
    告勝訴部分，合於法律規定，爰分別酌定相當之擔保金額宣
    告之；原告其餘假執行之聲請，因訴之駁回而失所依據，不
    予准許。
九、又原告依不當得利法律關係先位訴請被告給付既經准許，其
    備位依租賃契約法律關係請求給付租金，即無審酌必要，併
    此敘明。
十、本件事證已臻明確，兩造其餘主張、陳述及所提之證據，經
    審酌均與本院前揭判斷不生影響，爰不一一詳予論述，附此
    敘明。
十一、訴訟費用負擔之依據：民事訴訟法第79條。
中　　華　　民　　國　　94　　年　　1 　　月　　31　　日
                  民事第二庭  法  官  王本源
以上正本證明與原本無異。
如對本判決上訴須於判決送達後20日內向本院提出上訴狀。
中　　華　　民　　國　　94　　年　　2 　　月　　 3　　日
                              書記官  戴顯澄
